臺灣雲林地方法院民事判決
109年度訴字第375號
原      告  林木根  

被      告  吳鬃    
            吳明輝  

兼上二人共同
訴訟代理人  吳水源  
被      告  林辰男  

            黃新長  
上二人共同 
訴訟代理人  黃昱震  
被      告  吳炳堂  

訴訟代理人  吳應祥  
被      告  林茂榮  

            林木蒼  

            林志仁  

被      告  林暐欣  
兼上一人  
法定代理人  李碧菊  
兼上四人共同
訴訟代理人  林木成  
            吳水源  
            吳炳文  
            吳素幸  
上列當事人間請求分割共有物事件，本院於民國110年11月16日
言詞辯論終結，判決如下：
    主    文
兩造共有坐落雲林縣○○鄉○○○段○○○○地號、面積二七二○六平方公
尺土地，分割如附圖雲林縣北港地政事務所民國一百一十年四月
十四日土地複丈成果圖（丙案）所示，即：
㈠、編號Ａ部分、面積一一三四平方公尺土地，分由原告取得。
㈡、編號Ｂ部分、面積六八○一平方公尺土地，分由被告黃新長（
    已由李秋雲繼承）取得。　　
㈢、編號Ｃ部分、面積二九四七平方公尺土地，分由被告林辰男取
    得。　　
㈣、編號D 部分、面積二二六七平方公尺土地，分由被告吳炳堂
    取得。
㈤、編號Ｄ部分、面積八三八八平方公尺土地，分由被告吳鬃、吳
    明輝、林茂榮、吳水源、吳炳文、吳素幸取得，並依序依應
    有部分八三八八分之一九○○、八三八八分之一九○○、八三八
    八分之一九○○、八三八八分之八九六、八三八八分之八九六
    、八三八八分之八九六比例保持共有。
㈥、編號Ｅ部分、面積二二六七平方公尺土地，分由被告林木成取
    得。
㈦、編號Ｆ部分、面積一一三四平方公尺土地，分由被告林木蒼取
    得。
㈧、編號Ｇ部分、面積一一三四平方公尺土地，分由被告林志仁取
    得。
㈨、編號Ｈ部分、面積五六七平方公尺土地，分由被告林暐欣取得
    。
㈩、編號Ｉ部分、面積五六七平方公尺土地，分由被告李碧菊取得
    。　　
訴訟費用由兩造按如附表所示之應有部分比例負擔。
    事實及理由
壹、程序部分:
一、按當事人死亡者，訴訟程序在有繼承人、遺產管理人或其他
    依法令應續行訴訟之人承受其訴訟以前當然停止;第168條、
    第169條第1項及第170條至前條之規定，於有訴訟代理人時
    不適用之。查被告黃新長雖於本件訴訟審理中死亡，惟其生
    前已委任訴訟代理人，縱未聲明承受訴訟，依上規定，本件
    訴訟程序並不當然停止;且依同法第401條第1項規定，本判
    決效力及於其繼受人即訴外人李秋雲，先予敘明。
二、被告吳炳文未於言詞辯論期日到場，核無民事訴訟法第386
    條各款所列情形，爰依原告之聲請，由其一造辯論而為判決
    。
貳、實體部分:　　
一、原告主張:
㈠、坐落雲林縣○○鄉○○○段0000地號、面積27,206平方公尺土地（
    下稱系爭土地）為兩造所共有，各共有人之應有部分如附表
    應有部分欄所示。又系爭土地並無因法令規定或使用目的不
    能分割，共有人間亦無訂有不分割之協議，然共有人間就分
    割方法不能協議決定，且系爭土地為一般農業區農牧用地，
    難以協議分割，爰訴請裁判分割。希望依附圖雲林縣北港地
    政事務所（下稱北港地政）民國109年11月30日分割方案甲
    案（下稱甲案）分割等語。
㈡、並聲明:
　⒈兩造共有系爭土地，應依甲案分割。
　⒉訴訟費用由兩造依應有部分比例負擔。　　　　　　　　　
二、被告部分:
㈠、被告林辰男、黃新長、林木蒼、林志仁、林暐欣、李碧菊、
    林木成（下稱被告林辰男等人）:希望與原告土地能夠連在
    一起，方便使用。又雲林縣○○鄉○○○段0000000000000地號土
    地目前是作池塘使用，道路旁邊水溝有涵洞可以排水
　　，應該不會影響原有池塘及土地排水，同意依甲案分割。
㈡、被告吳鬃、吳明輝、吳水源、林茂榮、吳素幸（下稱被告吳
    鬃等人）:希望以現在被告使用位置分割，並保持共有，同
    意附圖依北港地政109年11月30日分割方案乙案（下稱乙案
　　）分割。
㈢、被告吳炳堂:被告希望分割出來，不再保持共有。因系爭土地
    之持分人約定耕作範圍已百年之久，被告就耕作範圍開闢魚
    塭，每年定期支出魚塭修繕維護費用;且同段95-178、95-37
    7地號土地為被告所有、同段95-376為其岳母委託被告代管
    之土地，被告在個人所有之同段94-7地號土地建造排水系統
    ，以供被告於上開土地及系爭土地分管部分之魚塭進出水使
    用。因魚塭是有設計過，如果沒有按照排水口排水，會造成
    魚蝦損害，希望能夠獨立分割，並與上開土地合併連接使用
    ，且被告還有向訴外人林天來購買系爭土地其中二分多的土
    地，但遲遲未登記，所以主張依附圖北港地政110年9月28日
    分割方案丁案（下稱丁案）分割等語。
㈣、被告吳炳文未於期日到場，亦未提出書狀作何聲明或陳述。
三、得心證之理由:
㈠、按各共有人，除法令另有規定外，得隨時請求分割共有物。
    但因物之使用目的不能分割或契約訂有不分割之期限者，不
    在此限。又共有物之分割，依共有人協議之方法行之。分割
    之方法不能協議決定，法院得因任何共有人之請求，命為下
    列之分配：以原物分配於各共有人。但各共有人均受原物
    之分配顯有困難者，得將原物分配於部分共有人。原物分
    配顯有困難時，得變賣共有物，以價金分配於各共有人；或
    以原物之一部分分配於各共有人，他部分變賣，以價金分配
    於各共有人，民法第823條第1項及第824條第1、2項分別定
    有明文。又每宗耕地分割後每人所有面積未達0.25公頃者，
    不得分割。但本條例中華民國89年1月4日修正施行前所共有
    ，或修正施行後所繼承之耕地，得分割為單獨所有。前項第
    3款及第4款所定共有耕地，辦理分割為單獨所有者，應先取
    得共有人之協議或法院確定判決，其分割後之宗數，不得超
    過共有人人數，農業發展條例第16條第1項第3、4款及第2 
    項亦有明文規定。查系爭土地為兩造所共有、面積為27206
    平方公尺，各共有人之應有部分如附表所示，其使用分區為
    一般農業區、使用地類別為農牧用地，為農業發展條例第3
    條第11款所規定之耕地，其分割應適用上開同條例第16條之
    規定。而共有人中，除被告林茂榮係於98年5月4日受贈登記
    取得系爭土地之應有部分838/12000，換算土地面積為1899.
    9平方公尺（折合0.18999公頃），依上開規定不得分割外;
    被告黃新長係於108年8月29日因拍賣取得系爭土地之應有部
    分1/4，換算土地面積為6801.5平方公尺（折合0.68015公頃
    ），被告林木蒼、林木成、林志仁係於100年3月21日、被告
    李碧菊、林暐欣係於102年9月27日、被告吳水源、吳炳文、
    吳素幸係於107年2月6日，因繼承取得系爭土地之應有部分
    ，其餘共有人則係於89年1月4日農業發展條例修正施行前所
    共有，均非不得分割等情，有原告提出之系爭土地登記第一
    類謄本及地籍異動索引載明在卷可按（本院卷一第71-79、1
    87-207頁，卷二第185-191）。且系爭土地無因使用目的不
    能分割，或共有人間訂有不分割之協議，然共有人間就分割
    方法不能協議決定等情，為到場被告等人所不爭執，並參酌
    共有人對於本件分割方案各主張等情，足信屬實。從而，原
    告請求裁判分割系爭土地，於法有據，應予准許。
㈡、又裁判上定共有物分割之方法，固可由法院自由裁量，不受
    共有人主張之拘束，但仍應斟酌各共有人之意願、共有物之
    性質、價格、分割前之使用狀態、經濟效用、分得部分之利
    用價值及全體共有人之利益等有關情狀，定一適當公平之方
    法以為分割。另分割共有物固不受分管契約之拘束，惟儘量
    依各共有人使用現狀定分割方法，以維持現狀，減少共有人
    所受損害，當不失為裁判分割斟酌之一種原則（最高法院98
    年度台上字第2058號、96年度台上字第108號判決意旨參照
    ）。查系爭土地於先前是供魚塭使用，與東南邊大圳河堤隔
    著4米寬道路。系爭土地中亦有約4米寬之被告吳鬃等人所設
    置之私設道路東南、西北向橫穿系爭土地，與河堤道路連接
    ，魚塭中間略有區格，以私設道路為準，左側（即西南邊）
    有2個魚塭，左一魚塭為被告吳水源、吳炳文、吳素幸使用
    ，左二魚塭目前已乾枯無水，長有雜草。右側（即東北邊）
    有3個魚塭，右一魚塭為被告吳鬃等人分管使用，右二魚塭
    為被告吳炳堂分管使用，右三魚塭原告表示係林姓被告等人
    分管使用，且右側三區魚塭勘驗時已乾枯，邊界不明顯，並
    已部分潰堤，右一、右二魚塭靠近河堤處雜草叢生，僅靠近
    西北方之魚塭與西北邊相鄰土地合併作為魚塭使用。系爭土
    地東南側（靠河堤）有二個水門，北邊水門接近水門處有磚
    造矮牆作為排水使用，水門下面有灌木叢、堵塞、淤泥堆積
    ；南邊水門位於私設道路旁，目前有破損磚造矮牆。系爭土
    地上開進出水口亦淤堆泥土、上有草叢，本院勘驗時有大排
    內的水緩緩流入系爭土地等情，業經本院會同兩造及北港地
    政人員履勘現場明確，並製有勘驗筆錄、現場照片、對照表
    、內政部國土測繪中心圖資服務雲列印資料及土地複丈成果
    圖等在卷可參（本院卷一第91-93、125、153-155、347-356
    、359-369頁，卷二第11-13頁），足信無誤。
㈢、本院參酌系爭土地上開使用現況，與被告吳炳堂及吳鬃等人
    有分管使用系爭土地之共有人主張依目前分管使用位置分割
    等之意願。原告及被告林辰男等人雖主張希望依甲案分割，
    使其等分得之土地連在一起等語。然甲案不符共有人目前分
    管使用之現況，將使現有管領使用系爭土地之被告吳炳堂及
    吳鬃等人造成損害，且被告吳炳堂已陳明不願與他共有人繼
    續保持共有，該案將被告吳炳堂應分得部分與被告吳鬃等人
    分得部分保持共有，亦不符分割之意旨;乙案及附圖北港地
    政110年4月14日分割方案丙案（下稱丙案）則與目前共有人
    分管使用之位置大略相當，其中乙案亦將被告吳炳堂應分得
    之部分與被告吳鬃等人分得部分保持共有，故仍不可採;而
    丙案則能避免上開不當情事。又被告吳炳堂雖以前揭事由主
    張依丁案分割，然該分割方案將中間私設道路左側（即西南
    邊）被告吳水源、吳炳文及吳素幸等人目前分管使用之魚塭
    分給林辰男，不符分管之現況，將使現分管人造成損害。且
    被告吳炳堂主張依丁案分割之理由，無非是希望與其所有同
    段95-377及其岳母託管之同段95-376地號土地合併使用，及
    分得位置有出水口等情。然其於系爭土地之應有部分土地面
    積無法達到上二筆土地與系爭土地鄰接之全部面寬，即其原
    分管利用系爭土地（右二魚塭部分）已超過其持分面積;且
    系爭土地及上二筆土地既係供魚塭使用，則其分得部分與上
    二筆土地有鄰接即可達合併使用之目的;至於出水口之問題
    ，系爭土地於大排之出水口應是公共設施，並無證據證明是
    被告個人出資所興建，且被告亦僅有同段94-7地號土地之應
    有部分10/120，有其提出之土地所有權狀影本在卷可按（
　　本院卷第55頁），並非擁有全部所有權;況依民法第789條規
    定，因土地分割而與公路無適宜之聯絡，致不能為通常使用
    者，土地所有人因至公路，僅得通行他分割人之所有地，且
    有通行權人，無須支付償金。故各共有人就分得部分之排水
　　，不會因與出水口不相鄰而生困難之情事;況依丙案分割，
    其分得其中編號D 位置亦與其所主張之出水口鄰近。再者，
    丙案編號E、F、G、H、I部分，分別分由被告林木成、林木
    蒼、林志仁、林暐欣及李碧菊等人所有，因該等部分合計土
    地面積已達5,669平方公尺，無礙被告等人合併利用;又被告
    林茂榮部分與被告吳鬃等人保持共有，亦無違農業發展條例
    第16條之規定。因此，本院認依丙案分割，除各共有人得依
    應有部分分足土地面積，並與各共有人原分管使用位置大致
    相當外，亦符合各有人之共有公平，及有利於各共有人分得
    土地之整體開發利用，應屬最為妥適之分割案，爰判決如主
    文所示。
四、訴訟費用之負擔：按分割共有物事件乃具非訟事件之性質，
    法院斟酌何種分割方法較能增進各共有人分得土地之經濟效
    益，並兼顧兩造之公平、利益，以決定適當之分割方法，不
    因何造起訴而有不同，故原告本件請求裁判分割共有物雖有
    理由，然由敗訴之當事人負擔全部訴訟費用顯失公平，應依
    民事訴訟法第80之1規定，命勝訴之原告負擔部分訴訟費用
　　。且被告等人就系爭土地之應有部分比例亦有不同，於本件
    訴訟之利害關係顯有差異，應由本院依同法第85條第1 項後
    段規定，酌量其等利害關係之比例，命共有人全體按其應有
    部分比例負擔本件訴訟費用，方屬公平，故命本件訴訟費用
    由兩造按附表所示之應有部分比例負擔。　　
五、結論:本件原告之訴為有理由，爰判決如主文。
中　　華　　民　　國　　110 　年　　11　　月　　30　　日
                  民事第一庭    法  官  黃一馨

以上正本係照原本作成
如對本判決上訴，須於判決送達後廿日內向本院提出上訴狀。如
委任律師提起上訴者，應一併繳納上訴審裁判費。
中　　華　　民　　國　　110 　年　　11　　月　　30　　日
                                書記官　鄭夙惠

附表：共有人之應有部分   編號 共有人 應有部分比例  1 林木根 24分之1  2 黃新長 4分之1  3 林辰男 120分之13  4 林木蒼 24分之1  5 林志仁 24分之1  6  林暐欣 48分之1  7 林木成 12分之1  8 李碧菊 48分之1  9 林茂榮 12000分之838  10 吳鬃 12000分之838  11 吳明輝 12000分之838  12 吳炳堂 120分之10  13 吳水源 36000分之1186  14 吳炳文 36000分之1186  15 吳素幸 36000分之1186